【裁判字號】    92,台上,2466
【裁判日期】    920508
【裁判案由】    強盜等罪
【裁判全文】
最高法院刑事判決                              九十二年度台上字第二四六六號
    上  訴  人  甲○○
                乙○○
    右  一  人  徐湘生律師
    選任辯護人
右上訴人等因強盜等罪案件，不服台灣高等法院台中分院中華民國九十二年二月二十
六日第二審判決（九十一年度上訴字第一九四二號，起訴案號：台灣苗栗地方法院檢
察署九十一年度偵字第六一三號），提起上訴，本院判決如左：
    主  文
上訴駁回。
    理  由
按刑事訴訟法第三百七十七條規定，上訴於第三審法院，非以判決違背法令為理由，
不得為之。是提起第三審上訴，應以原判決違背法令為理由，係屬法定要件。如果上
訴理由狀並未依據卷內訴訟資料，具體指摘原判決不適用何種法則或如何適用不當，
或所指摘原判決違法情事，顯與法律規定得為第三審上訴理由之違法情形，不相適合
時，均應認其上訴為違背法律上之程式，予以駁回。本件上訴人甲○○上訴意旨略稱
：(一)、甲○○對所犯之行為，已全部供承，深表悔悟，即警員邱義均亦證明本案若無
甲○○、乙○○兩人之協助，不可能破案，原判決卻謂甲○○於原審調查、審理時，
本供承明確，但又辯稱事實並非如此，前後反覆不一，未見徹底悔悟，並據以科刑，
自屬不當。(二)、依刑法第二條第一項規定，行為後法律有變更者，適用裁判時之法律
；但裁判前之法律有利於行為人者，適用最有利於行為人之法律。本件甲○○所犯之
強盜行為，均在民國九十一年一月三十日刑法第三百三十條第一項修正公布之前，而
該條項於修正前之法定刑，係五年以上十二年以下有期徒刑，均較修正後該條項之法
定刑為七年以上有期徒刑，及已廢止之該條項特別法懲治盜匪條例第五條第一項第一
款之強盜罪，其法定刑為無期徒刑或七年以上有期徒刑為輕，對甲○○應最有利，乃
原判決於比較新舊法後，竟適用修正後之刑法第三百三十條第一項規定，對甲○○處
刑，亦有適用法則不當之違法云云。另上訴人乙○○上訴意旨則略稱：(一)、依原判決
認定之事實，丁桔（另案審理）下車係欲將被害人吳曉雯背在左肩上之皮包搶走，
因吳曉雯在原地與其拉扯約一分鐘之久，丁桔見久未能得手，才將吳曉雯拉倒在地
，而強盜吳曉雯之皮包，其應係另行起意強盜，已超過乙○○事先所能知悉之搶奪犯
意聯絡之範圍，原判決竟論乙○○本部分之行為亦與丁桔共犯強盜罪，有判決理由
不備之違誤。(二)、依吳曉雯於警訊時之指述，係指歹徒將其連人帶車推倒地上，再乘
其不備時，將其皮包搶走，應屬搶奪行為，而非強盜，故乙○○嗣因行動電話遭警方
懷疑其涉及搶奪吳曉雯之皮包案，且於乙○○經警查獲後，在警局主動說出其與丁
桔曾犯多件強盜案件時，因此等強盜案件之被害人均未報案，故乙○○就所犯之強盜
案件應有自首減刑規定之適用，但原判決竟以吳曉雯於第一審審理中改稱丁桔強將
其拉倒在地，而強將其皮包拿走，而認丁桔該行為係強盜，且該強盜行為早已為警
方所發覺，乃認乙○○之與該項行為有連續犯關係之其他強盜行為，均不符合自首減
刑規定之適用，亦有未當。(三)、吳曉雯於警訊及第一審之證述，前後不同，原判決未
再傳訊吳曉雯查明何者所述為真，亦未提丁桔到庭對質，並有應於審判期日調查之
證據而未予調查之違法云云。
惟查：(一)、原判決維持第一審論處甲○○以連續意圖為自己不法之所有，結夥三人以
上攜帶兇器，以強暴、脅迫至使不能抗拒，而取他人之物（累犯）罪刑部分之判決，
駁回甲○○在第二審之該部分上訴，並撤銷第一審關於乙○○加重強盜及搶奪等部分
之不當科刑判決，改判仍論處乙○○以連續意圖為自己不法之所有，結夥三人以上攜
帶兇器，以強暴、脅迫至使不能抗拒，而取他人之物，及共同連續意圖為自己不法之
所有，而搶奪他人之動產等罪刑，已依卷證資料敘明其所憑之證據及認定之理由。而
以甲○○辯稱：伊雖有參與強盜被害人曾孟秋之行為，但在該案中並沒有買西瓜刀，
該案之西瓜刀是丁桔準備的，另伊雖亦有參與強盜被害人胡孟芳之行為，但伊未曾
毆打胡孟芳云云，另乙○○辯稱：關於曾孟秋被強盜部分，伊有去，但事前不知要行
搶，另吳曉雯被搶案件，伊雖有做，但是搶奪，不是強盜，再被害人鍾翠蓉被強盜案
，是因為鍾翠蓉有張提款卡毀損，提不到錢，丁桔要她拿錢出來，鍾翠蓉才去打電
話向她老闆借錢，伊並沒有逼她拿錢出來云云，乃卸責之詞，俱不足採信，於理由詳
加說明及指駁。經核所為論敘，均與卷內證據資料相符，從形式上觀察，並無違背經
驗法則、論理法則等違法情形存在。(二)、甲○○在原審審理時，雖曾坦承犯行（見原
審卷九十一年十二月四日訊問筆錄、九十二年二月十二日審判筆錄），但亦曾辯稱第
一審判決認定之事實不符（見原審卷第四十三頁），故原判決謂甲○○於原審調查、
審理時，本供承明確，又辯稱事實並非如此，前後反覆不一，未見徹底悔悟云云（見
原判決第三十八頁第十六行、第十七行），即無違誤。甲○○上訴意旨(一)自難指此為
違背法令而執為提起第三審上訴之理由。(三)、懲治盜匪條例及刑法第三百三十條第一
項之加重強盜罪，分別經總統於九十一年一月三十日明令公布廢止及修正，並自同年
二月一日生效，而在懲治盜匪條例未公布廢止生效前，因該條例為刑法之特別法，依
特別法優於普通法之法律適用原則，自無適用相關修正前刑法第三百三十條第一項加
重強盜罪之餘地，但懲治盜匪條例之廢止與刑法第三百三十條第一項加重強盜罪之修
正，係同時公布生效，立法目的在以修正後之刑法第三百三十條第一項加重強盜罪取
代相關之懲治盜匪條例第五條第一項第一款之盜匪罪規定，以避免修正前之刑法第三
百三十條第一項發生中間法之效力，故懲治盜匪條例雖曰廢止，然因其廢止前後均有
刑罰規定，仍屬刑法第二條第一項之行為後法律之變更，且修正後刑法第三百三十條
第一項加重強盜罪之法定刑為處七年以上有期徒刑，較之懲治盜匪條例第五條第一項
第一款之盜匪罪其法定刑為處無期徒刑或七年以上有期徒刑，有利於甲○○、乙○○
，原審乃依刑法第二條第一項規定比較該二法律，而適用較有利之修正後刑法第三百
三十條第一項規定對甲○○、乙○○論科（見原判決理由四），並無不當；又刑法第
六十二條所謂之自首，係據犯人在其犯罪未發覺前向該管公務員自承犯罪而受裁判者
而言，連續犯為裁判上一罪，裁判上一罪之一部分犯罪已被發覺而由警察機關就已發
覺部分之犯罪訊問調查，行為人自動陳述該連續犯之其他未被發覺部分之犯罪行為，
核與自首之要件不符，無自首之效力是否及於全部犯罪之可言。吳曉雯於警訊時雖指
述，歹徒是乘其不備時，將其皮包搶走，故要告歹徒搶奪等語（見偵查卷第二十頁、
第二十一頁反面、第二十三頁），但其同時亦稱係遭人搶劫，且歹徒又係將其連人帶
車推倒地上，並企圖強將其拉上車，經其尖叫，始作罷逃逸等語（見偵查卷第十九頁
、第二十頁、第二十二頁），故警方乃將乙○○、甲○○本部分所為，以涉嫌強盜罪
行予以移送（見偵查卷第九頁所附之刑事案件報告書），而檢察官之起訴書及原判決
亦皆據吳曉雯之前開指訴而認丁桔、乙○○、甲○○本部分所為，已至使吳曉雯不
能抗拒而屬強盜犯行（見起訴書第一頁、第七頁；原判決第七頁第三行、第八行、第
三十四頁倒數第三行以下），原判決並以警方既已掌握吳曉雯被強盜之行動電話相關
證據，懷疑係乙○○、甲○○二人所為，縱使乙○○、甲○○供出其他強盜案件，因
有連續犯裁判上之一罪關係，乃認其二人就強盜罪部分，僅能謂為自白，不符自首之
要件（見原判決第三十一頁第一行以下），核無不當。甲○○及乙○○之上訴意旨(二)
，均徒憑己見，就原判決已說明事項或屬原審認事用法職權之適法行使，任意指摘，
顯與法律規定得為第三審上訴理由之違法情形，不相適合。(四)、乙○○於警訊時已供
稱：「到了九十一年一月七日二十一時，丁桔又竊得一部紅色豊田牌自小客車（Ｘ
Ｑ∣四五九六）交給我駕駛回新竹住處，甲○○在溪湖鎮一家超商買來口罩及手套供
我們穿戴，俟機強盜落單女子財物，途經苗栗縣通霄鎮時丁桔看見有一女子騎機車
，就叫我掉頭，我將竊來的ＸＱ∣四五九六自小客煞車停於該女子車前處，由丁桔
下車行搶得逞……當時丁桔就在車上將手機拿給我使用，現金平均花用」等語（見
偵查卷第十六頁），再參以原判決事實亦認定甲○○與乙○○、丁桔連續於九十一
年一月七日上午六時許在彰化縣田中鎮火車站前、於同月八日凌晨零時五十六分許在
苗栗縣通霄鎮「通苑加油站」前、於同月八日晚上十時許在新竹縣竹北市○○街等處
，連續強盜謝秀桃、吳曉雯、彭秀美等人之財物等情，足見甲○○與乙○○、丁桔
於九十一年一月八日凌晨零時五十六分許在苗栗縣通霄鎮「通苑加油站」前強取吳曉
雯之財物，亦係出於其等強盜之犯意聯絡，故丁桔於前開時地拿取吳曉雯左肩上之
皮包時，因吳曉雯奮力抵抗，在原地與丁桔拉扯約一分鐘之久，丁桔見久未能得
手，即用力將吳曉雯拉倒在地上，至使吳曉雯不能抗拒，而強盜其所有之皮包，應在
甲○○、乙○○、丁桔原強盜之犯意聯絡範圍內，原判決就此部分論乙○○與丁
桔、甲○○共犯強盜罪行，核無不合。雖原判決就此情未於理由中加以論敘，理由固
稍欠周延，但於原判決之結果顯然無影響，依刑事訴訟法第三百八十條規定，亦不得
資為提起第三審上訴之理由。(五)、吳曉雯於警訊時即指述，歹徒是將其連人帶車推倒
地上，再乘機將其皮包搶走等情，已如前述，而其於第一審調查時則供稱：「那天…
…突然有一台車衝的很快，我看到有一個人下來，……他衝過來拉我，我嚇到，把我
推倒，不敢跟他拉扯，他拉扯成功，跑到車上」、「（下來的人如何搶你的東西？）
……他拉扯我皮包，把我推倒」、「（拉扯有無抵抗？）我已被嚇到，沒有力氣抗拒
」等語（見原審卷第二０三頁、第二０四頁、第二０八頁、第二０九頁），除補充表
明歹徒拿取其皮包時其因被嚇到致無力抗拒外，對歹徒是將其推倒在地再拿取其皮包
乙節，前後供述並無不同，雖吳曉雯對丁桔、甲○○、乙○○等之本項行為，或指
係乘其不備而搶取云云，或謂被推倒而嚇到致無力抗拒云云，二者略有差異，唯此應
係警方於訊問時未予訊明及被害人對法律適用不瞭解而陳述不清所致，且此亦屬法院
應依職權認定事實之範疇，尚難認吳曉雯於警訊及第一審調查時所供前後不一，而原
審有調查未盡之違背法令。是乙○○上訴意旨(三)顯非依據卷內資料執為指摘，也非適
法之第三審上訴理由。其上訴違背法律上之程式，應予駁回。
據上論結，應依刑事訴訟法第三百九十五條前段，判決如主文。
中      華      民      國    九十二    年      五      月      八      日
                              最高法院刑事第九庭
                                  審判長法官  陳  炳  煌
                                        法官  陳  正  庸
                                        法官  韓  金  秀
                                        法官  吳  信  銘
                                        法官  蕭  仰  歸
      右正本證明與原本無異
                                              書  記  官
中      華      民      國    九十二    年      五      月     十四     日


司法院資訊處製作；財團法人民間司法改革基金會備份。
